【裁判字號】    99,訴更一,88
【裁判日期】    991202
【裁判案由】    教師升等
【裁判全文】
臺北高等行政法院判決
                                    99年度訴更一字第88號
                                    99年11月18日辯論終結
原      告  敖曼智
訴訟代理人  黃建隆  律師
            王詩瑋  律師
被      告  教育部
代  表  人  吳清基（部長）住同上
訴訟代理人  王明源
上列當事人間教師升等事件，原告不服中央教師申訴評議委員會
中華民國96年8 月9 日台申字第0960121050號申訴評議決定，提
起行政訴訟，本院以96年度訴字第3480號判決後，經最高行政法
院99年度判字第762 號判決廢棄發回，本院判決如下：
    主  文
原告之訴駁回。
第一審及發回前上訴審訴訟費用由原告負擔。
    事實及理由
一、事實概要：原告自民國78年8 月1 日受聘為○○○○○○大
    學（下稱○○大學）講師，繼續任教未中斷，於95年11月3
    日以華人字第0950100956號函，以舊制教師身分，檢具澳洲
    天主教大學博士學位報請被告送審副教授資格，經被告認為
    依○○大學初審核算原告修讀博士累計未滿16個月，依專科
    以上學校以國外學歷送審教師資格作業須知（下稱國外學歷
    送審須知）參、二之(二)、(三)規定，須以論文實質審定，並檢
    送其博士學位論文報請被告複審。而經複審程序，將原告論
    文送審，經1 次送3 位審查委員審查，審查結果2 人給予不
    及格成績，被告以96年3 月30日台學審字第0960039391號函
    ，通知原告未通過副教授資格審查。原告不服，提起申訴，
    經遭駁回，遂向本院提起行政訴訟，經本院以97年10月9 日
    96年度訴字第3480號判決駁回其訴後，提起上訴，案經最高
    行政法院99年7 月29日99年度判字第762 號判決，認原審未
    查明原告是否適用86年3 月19日修正教育人員任用條例第30
    之1 條規定，判決理由不備等，廢棄原判決，並發回本院更
    為審理。
二、原告主張：
  (一)原告為任職於○○大學之舊制專任講師，被告未依教育人員
    任用條例第30條之1 規定，適用正確之升等辦法審查原告之
    副教授資格，適用法令顯有錯誤：
  1.原告教職資格符合教育人員任用條例第30條之1 之要件，應
    依該條文所稱之「原升等辦法」審查原告之副教授資格：按
    86年3 月19日修正施行之教育人員任用條例第30條之1 規定
    ：「本條例修正施行前已取得講師、助教證書之現職人員，
    如繼續任教而未中斷，得逕依原升等辦法送審，不受大學法
    第29條之限制」。原告係於83年大學法修正前取得講師資格
    之舊制教師，被告審查原告是否符合副教授資格，自應依「
    原升等辦法」審查之。
  2.於86年3 月19日增訂施行教育人員任用條例第30條之1 ，該
    條文中所稱之「大學法第29條」係規定：「本法修正施行前
    已取得講師、助教證書之現職人員，如繼續任教而未中斷，
    得逕依原升等辦法送審」。則於86年3 月19日以前已取得講
    師資格者仍可依大學法第29條之「原升等辦法」送審。教育
    人員任用條例第30條之1 所謂「原升等辦法」應係指大學法
    於83年1 月5 日修正前所施行之升等辦法。
  3.大學法於83年1 月5 日修正前所施行之原升等辦法（所謂「
    原升等辦法」）係指74年5 月1 日公佈施行之教育人員任用
    條例及80年7 月22日發布「大學獨立學院及專科學校教師審
    定辦法」及其他相關規定。原告既屬於舊制之講師，則依教
    育人員任用條例第30條之1 規定，被告機關審查原告是否符
    合副教授資格，應依83年1 月5 日大學法修正前如74年5 月
    1 日公佈施行之教育人員任用條例。按該條例第17條第1 款
    規定：「副教授應具有博士學位或其同等學歷證書，成績優
    良，並有專門著作」。同條例第14條第4 項規定，授權被告
    訂定大學、獨立院校及專科學校教師審查辦法。被告依此授
    權乃於80年7 月22日發布「大學獨立學院及專科學校教師審
    定辦法」（現名：專科以上學校教師資格審定辦法），從而
    ，被告審查原告之副教授資格，應適用83年1 月5 日以前施
    行之教育人員任用條例、大學獨立學院及專科學校教師審定
    辦法及其他相關規定審查之，方屬依「原升等辦法」辦理。
  4.按上開審定辦法第7 條第1 款規定，依教育人員任用條例第
    17條第1 款規定（具有博士學位者）送審者，應繳交有關文
    件，由學校教師評審委員會審核通過後，於到職3 個月內送
    教育部，提交學術審議委員會常務委員會議審議決定即可。
    反觀同審定辦法同條第2 款則規定，依教育人員任用條例第
    16條第2 款、第3 款、第17條第2 款、第3 款（未具有博士
    學位者）及第18條送審者，除應繳交有關文件及著作，由學
    校教師評審委員會審核通過後報送教育部外，著作尚須經送
    請學者專家2 人至3 人評審，提交學審會常會審議決定。本
    件原告具有博士學位，且以博士學位送審副教授資格，應適
    用教育人員任用條例第17條第1 款之規定，而非適用第2 款
    之規定，即由任教學校之教師評審委員會審查博士學位，再
    由被告之學術審議委員會常務委員會審查博士學位即可，並
    無依「審定辦法」第7 條第2 款規定再提交著作由被告送請
    專家2 人至3 人評審之必要。
  5.被告以95年11月22日修正之專科以上學校教師資格審定辦法
    第3 點第1 款第2 目之3 規定，在審定原告副教授資格時，
    將原告之博士學位論文送交3 名審查委員審查，此種作法並
    非依「原升等辦法」辦理，適用法令顯有錯誤：
    (1)被告依國外學歷送審須知第3 點第1 款第2 目之2 及之3
      規定，認定原告於澳洲天主教大學修習博士學位之修業時
      間未滿16個月，應依辦理專科以上學校教師資格審定複審
      作業程序要點（下稱「複審作業程序要點」）第3 點第2
      款第3 目規定，送交3 位審查委員實質審查，顯不符合「
      原升等辦法」之規定，難認適法。
    (2)原告為舊制教師，審查原告副教授資格所適用之「原升等
      辦法」應以大學法於83年1 月5 日修正前即已存在適用之
      相關規定為限。上開國外舉止送審須知係87年6 月1 日始
      發布，甚者，該「國外學歷送審須知」第3 點第1 款第2
      目之3 規定乃於95年11月22日修正，又「複審作業程序要
      點」則係91年1 月22日所施行，均非大學法於83年1 月5
      日修正前即已存在之送審規定，被告將原告之博士論文送
      交實質審查，顯然增加「原升等辦法」所不存在之條件，
      其審查資格明顯違法。
  (二)本案縱令認定修習國外博士學位需修業滿16個月（原告仍認
    不應適用此規定），原告於澳洲天主教大學修習博士學位之
    修業時間已滿16個月，無須送交審查委員實質審查：
  1.查，原告於89年7 月起至95年10月止於澳洲天主教大學共修
    習10個學期（季），總計停留澳洲天數長達576 天，縱使適
    用「國外學歷送審作業須知」，原告修業期間亦遠超過送審
    作業須知第3 點第1 款第2 目之3 所定之16個月（480 天）
    修業期間。
  2.○○大學以原告自行填寫之「國外學歷送審教師資格修業情
    形一覽表」中，第1 學期至第5 學期均勾選Summer Session
    ，依專科以上學校教師資格送審作業須知第參條第二款「…
    （暑假之短期密集課程Summer Session不列入計算修業時間
    ）…」為由，而不採認原告自89年7 月起、至92年8 月止之
    修業期間。惟細閱原告所提原證8 內一覽表可知：第1 學期
    、第3 學期、第5 學期均係在7 、8 月進行修業課程，而7
    、8 月並非澳洲之暑假期間，如何開設「Summer Session」
    課程？再者，原告於89年至94年間均係於7 、8 月份及1 、
    2 月份進行修業課程，顯見第1 學期至第10學期之課程性質
    並無二致，原告於上開一覽表中之第1 學期至第5 學期所勾
    選Summer Session，顯係一時疏失，○○○○○○大學或被
    告就此明顯錯誤未協助原告更正，反而以此為由大幅扣除原
    告關於修習博士課程之修業期間，顯非妥適。
  3.依被告主張之送審作業須知第3 點第1 款第3 目規定：「前
    目之3 修業期限之計算方式，應以各國學制、學校行事曆及
    出入境紀錄綜合判斷……」。經查，原告於澳洲天主教大學
    共修習10個學期，並共有5 個Semester之修業，已符合「專
    科以上學校教師資格送審作業須知」第參條第二款規定：博
    士學位須修滿4 個學期（Semester）或6 個學季（Quarter
    ）之規定。實則，原告於澳洲天主教大學修業方式係採「學
    徒制」，原無修業期限之限制，原告在墨爾本期間之進修課
    程係屬全職學生，學習及研究計劃研討之方式，皆與其他博
    士生無異，縱令本案適用被告所主張之送審作業須知，惟被
    告並未考量澳洲學制之不同、原告停留澳洲天數長達576 天
    ，以及原告修滿5 個學期（Semester）已符合「專科以上學
    校教師資格送審作業須知」第參條第二款規定以為綜合判斷
    ，逕認定原告修業期限未滿16個月，顯違送審作業須知第3
    點第1 款第3 目規定之規定等情。並聲明求為判決撤銷申訴
    評議決定及原處分；被告應作成核准原告升等為副教授之處
    分。
三、被告則以：
  (一)本案相關法令規定如下：
  1.依教育人員任用條例第14條、第17條、第30條之1 、第26條
    及第30條規定意旨，教師須先經校教評會通過，於報請校長
    聘任及學校初審後，報教育部審定資格。另依大學法第20條
    規定，大學教師之聘任應經教師評審委員會之審議，又依教
    師法第9 條第1 項規定：「專科以上學校教師資格之審定分
    初審及複審二階段，分別由學校及教育部行之。教師經初審
    合格，由學校報請教育部複審，複審合格者發給教師證書。
    」；同法第10條規定：「專科以上學校教師資格審定辦法由
    教育部定之」。
  2.依83年大學法修正前之「教育人員任用條例」第17條第l 款
    規定：「副教授應具有左列資格之一：一、具有博士學位或
    其同等學歷證書，成績優良，並有專門著作者。」教育人員
    任用條例施行細則第16條規定：「本條例第16條至第18條所
    稱博士學位及碩士學位之同等學歷，由教育部視其入學程度
    、修業年限及學術造詣認定之。」80年7 月22日「大學獨立
    學院及專科學校教師審查辦法」（86年5 月21日修正名稱為
    專科以上學校教師資格審查辦法），第3 條第１項第3 款規
    定：「副教授：（一）依本條例第17條第l 款送審者：繳交
    博士學位或其同等學歷證書、成績證明文件及專門著作。」
    及被告80年10月1 日台（80）審字第51466 號函檢發「專科
    以上學校教師資格送審作業須知」之壹、一、學位送審：（
    四）規定：持國外大學博士學位學歷送審者，需加送博士論
    文1 冊（如附件3 ）。爰持國外大學博士學位學歷送審副教
    授資格者，應具有博士學位及博士論文（或專門著作），且
    該博士學位並應符合當時「專科以上學校辦理國外學歷查證
    認定作業須知」（如附件3-1 ）規定。依被告80年10月1 日
    台（80）審字第51466 號函檢發「專科以上學校教師資格送
    審作業須知」之貳、三、（十二）規定：「依教育人員任用
    條例第16條第2 款、第17條第3 款、第18條第1 款送審者屬
    升等教師；依其他條款送審者屬新聘教師。」另依被告80年
    9 月11日台（80）審字第48306 號函有關新聘教師及升等教
    師依教育人員任用條例各條款送審核計其年資起算方式。
  3.依「專科以上學校教師資格審定辦法」第19條規定「以國外
    學位或文憑送審者，其學位或文憑之入學資格、畢業學校、
    修習課程、修業期限及不予認定之情形，應準用大學辦理國
    外學歷採認辦法之規定。但送審人修業期限不符規定，其學
    位論文、個人著作或作品經學校初審及本部複審合格者，不
    在此限。」；同辦法第20條第3 項亦規定「學校對於送審人
    之國外學位或文憑認定有疑義者，應送本部審議決定；必要
    時，本部得就其專門著作（含學位論文）審查認定。」；同
    辦法第25條第3 項規定「本部複審作業，規定如下：一、以
    學位或文憑送審者，其學經歷證件，依本條例、本辦法及其
    他相關規定辦理；其學位認定有疑義或學校審查未落實者，
    得由本部再為審議決定；必要時，本部得就其專門著作（含
    學位論文）為審查。」；另依「專科以上學校教師資格送審
    作業須知」第3 條第2 款規定「學位證書送審部分：…國內
    大專畢業生赴國外進修所獲碩、博士學位文憑，其修業期限
    須與國內同級同類學校規定相當，如係大專校畢業進修碩士
    學位者，至少須實際停留在該校修滿兩個學期（Semester）
    或3 個學季(Quarter)(暑假之短期密集課程Summer Session
    不計入計算修習時間）。」另95年10月2 日發布之「大學辦
    理國外學歷採認辦法」第8 條、第9 條已針對國外學歷修業
    期限作成規範，其中對於「持博士學位者，累計在當地學校
    修業時間至少須滿16個月…」。
  (二)依被告80年10月1 日台（80）審字第51466 號函「專科以上
    學校教師資格送審作業須知」之壹、一、學位送審：（四）
    規定：持國外大學博士學位學歷送審者，需加送博士論文1
    冊，爰持國外大學博士學位學歷送審副教授資格者，應具有
    博士學位及博士論文（或專門著作），且該博士學位並應符
    合當時「專科以上學校辦理國外學歷查證認定作業須知」規
    定；○○大學依大學辦理國外學歷採認辦法第8 條、第9 條
    規定，綜合原告填寫之國外修業情形一覽表、學校行事曆及
    入出境紀錄等核算結果為147 天，尚無違誤；而依○○大學
    提出之原告國外學歷送審教師資格修業情形一覽表，其上業
    已載明原告各學期修業情形暨起迄年月，復載明原告Summer
    Session 修習情形及其期間明細，因此，○○大學扣除原告
    Summer Session之修習時間，作為計算原告修習日數之基礎
    ，即非無憑。原告雖提出依其計算後其修習時間應為576 天
    ，然此並未扣除該Summer Session時間，僅為其出國時間，
    並非依上揭規定之修業時間，自無可採；原告雖取得澳洲學
    校之博士學位，惟送審我國之副教授資格，仍應經我國審定
    程序，審查是否符合該等級之學術水準。爰此，原告所稱「
    舊制教師升等審查依舊制僅需為形式審查」及原告所稱持國
    外博士學位送審副教授資格，以學位論文審查認定即屬增加
    法律所無限制等理由，由上開及「專科以上學校辦理國外學
    歷查證認定作業須知」等明文規定可知，應係屬原告誤解我
    國之教師資格審查制度及法令。
  (三)原告指摘之專科以上學校教師送審教師資格作業須知，於原
    告送審時仍屬有效存在之規範（嗣於96年3 月29日始廢止）
    ，其修業期限規範之內容與大學辦理國外學歷採認辦法規定
    核屬相同。茲依專科以上學校教師送審教師資格作業須知第
    3 點國外學歷證件查證認定作業有關國外學歷認定原則規定
    ，該規定並無違反法律保留原則或明確性原則，且該專科以
    上學校教師送審教師資格作業須知有關修業期限之規定，已
    於95年11月6 日納入「專科以上學校教師資格審定辦法」第
    19條規定予以規範；另依專科以上學校教師資格審定辦法第
    20條第3 項規定：「…對於送審人之國外學位或文憑認定有
    疑義者，應送本部審議決定；必要時，本部得就其專門著作
    （含學位論文）審查認定。」因之，大學辦理國外學歷採認
    辦法及專科以上學校教師資格審定辦法乃被告根據大學法與
    教育人員任用條例等法律明確授權所訂定之法規命令，其適
    法性並無疑義，且查專科以上學校教師升等資格之審查，攸
    關學校教師之素質及教學、研究水準，並涉及人民工作權及
    職業資格之取得，被告依大學法第28條及教育人員任用條例
    第14條授權訂定專科以上學校教師資格審定辦法及大學辦理
    國外學歷採認辦法第8 條、第9 條已針對國外學歷修業期限
    作成規範，原處分予以適用，並無違法律保留原則及法律明
    確性原則，原告此項主張應屬對法令之誤解。
  (四)綜合上述，原告起訴論旨，均不足採，被告對於原告申請副
    教授升等資格審查，皆循明定之法令規章及作業程序，為維
    護大專院校師資品質及尊重學術專業之判斷，作公平之審查
    ，其認定原告副教授資格未獲通過，並無違誤，申訴評議予
    以維持，亦無不合，是申訴決定及原處分應均予維持等語，
    資為抗辯。並聲明求為判決駁回原告之訴。
四、經查本件如事實概要之事實，有原處分、中央教師申訴評議
    委員會96年8 月9 日台申字第0960121050號申訴決定、本院
    96年度訴字第3480號判決、最高行政法院99年7 月29日99年
    度判字第762 號判決、原告入出國日期證明書、原告國外學
    歷送審教師資格修業情形一覽表在卷可稽，洵堪認定。又本
    件最高行政法院發回意旨，係指摘原審就本件是否適用86年
    3 月19日修正教育人員任用條例第30之1 條規定，並就原告
    主張本件應適用大學法74年5 月1 日公布施行之教育人員任
    用條例（下稱74年版任用條例）、80年7 月22日發布「大學
    獨立學院及專科學校教師審查辦法」（下稱80年版教師審查
    辦法）及其他相關規定辦理，此重要攻擊防禦方法，未於判
    決理由內記載其意見或法律意見為何，而予廢棄發回本院更
    為審理。爰就上開爭點判斷如下。
五、原告是否屬適用86年3 月19日修正教育人員任用條例第30之
    1 條規定之教育人員？
    查大學法於83年1 月5 日修正公布後，將大學教師於講師與
    副教授間，增加助理教授等級，並以第29條但書規定過渡條
    款，就於修正前已取得講師、助教證書之現職人員，如繼續
    任教而未中斷，則毋庸經助理教授資格審定，得逕依原升等
    辦法送審較高等級教師副教授之資格，以維護既得權及對信
    賴利益之保護。嗣86年3 月19日教育人員任用條例修正，亦
    於第30條之1 針對新舊教師分級制度訂有過渡辦法：「本條
    例修正施行前已取得講師、助教證書之現職人員，如繼續任
    教而未中斷，得逕依原升等辦法送審，不受大學法第29條之
    限制。……」準此，於教育人員任用條例修正施行前已取得
    講師或助教證書，且繼續任教而未中斷者，則可以適用較有
    利的舊制度升等。本件原告於78年8 月取得講師資格（講師
    證書字號：講字第32469 號，原處分卷頁3 ），且繼續任教
    未中斷，兩造對此亦無爭執，故原告屬適用86年3 月19日增
    訂之教育人員任用條例第30之1 條原升等辦法之教育人員。
六、原告主張本件應適用74年版任用條例、80年版教師審查辦法
    及其他相關規定，則毋庸將原告博士論文送交實質審查，被
    告應逕予通過原告副教授資格，有無理由？
  (一)按：
  1.教師法第9 條「專科以上學校教師資格之審定分初審及複審
    二階段，分別由學校及教育部行之。教師經初審合格，由學
    校報請教育部複審，複審合格者發給教師證書。」第10條「
    專科以上學校教師資格審定辦法由教育部定之。」
  2.教育人員任用條例第14條第4 項：「大學、獨立學院及專科
    學校教師之聘任、升等均應辦理資格審查；其審查辦法由教
    育部定之。」第17條「副教授應具有左列資格之一：一、具
    有博士學位或其同等學歷證書，曾從事與所習學科有關之研
    究工作、專門職業或職務四年以上，並有專門著作者。二、
    曾任助理教授三年以上，成績優良，並有專門著作者。」第
    30條之1 規定：「本條例修正施行前已取得講師、助教證書
    之現職人員，如繼續任教而未中斷，得逕依原升等辦法送審
    」。惟74年版任用條例第17條第1 款規定「副教授應具有左
    列資格之一：一、具有博士學位或其同等學歷證書，成績優
    良，並有專門著作者。」
  3.教育部依教師法第10條、教育人員任用條例第14條授權，發
    布訂定專科以上學校教師資格審定辦法（原名：大學獨立學
    院及專科學校教師審查辦法即80年版審查辦法，86年5 月21
    日更名）。93年3 月10日修正發布（嗣於95年11月6 日再修
    正發布全文42條）專科以上學校教師資格審定辦法第3 條規
    定「申請教師資格審定者，應填具教師資格審查履歷表，並
    繳交下列文件：……三副教授：（一）依本條例第17條第1
    款送審者：博士學位或其同等學歷證書、相關服務年資與成
    績證明文件及專門著作。」第7 條第1 項第3 款、4 款第1
    目及第2 項規定：「教師資格之審定，依下列方式辦理：三
    、經各級教師評審委員會評審通過者，由學校將相關資料，
    報送本部複審。四、本部複審時，依下列程序辦理：（一）
    依本條例第17條各款及第18條各款送審者，應先將其專門著
    作送請學者、專家二人至三人評審後，由本部學術審議委員
    會（以下簡稱學審會）審定。（第2 項）第1 項第4 款教師
    資格複審程序及著作評審項目、標準，由本部定之。評審過
    程及學者、專家之評審意見應予保密，以維持評審之公正性
    。」第15條規定：「本條例中華民國86年3 月21日修正生效
    前已取得講師、助教證書，且繼續擔任教職未中斷者，得逕
    依原升等辦法送審。但審定程序仍依本辦法辦理」。（95年
    11月6 日修正後將本條有關舊制教師送審規定移列至第8 條
    ）。而80年版審查辦法第3 條第1 項第3 款及第2 項規定「
    三、副教授：（一）依本條例第17條第1 款送審者：繳交博
    士學位或其同等學歷證書、成績證明文件及專門著作。前項
    所定成績證明文件，依教育部（以下簡稱本部）之規定。」
    第7 條規定「教師資格之審查，依左列方式辦理：一、依本
    條例第15條、第16條第1 款、第17條第1 款送審者，應繳交
    有關文件，由學校教師評審委員會審核通過後，於到職三個
    月內送本部，提交學術審議委員會（以下簡稱學審會）常務
    委員會議（以下簡稱常會）審議決定。」即無應先將送審人
    之專門著作送請學者、專家二人至三人評審後，再由教育部
    學審會審定之規定。
  4.教育部依據教師法、教育人員任用條例、專科以上學校教師
    資格審定辦法，制定專科以上學校教師資格送審作業須知（
    下稱作業須知）參、五特別注意事項（自86年7 月24日訂定
    迄今）規定：「教育人員任用條例第30條之1 ，有關現職講
    師、助教之保障…應依照下列規定辦理：（一）教師分級調
    整之目的在於提升教師素質，對於現職人員只能保障程序，
    但不能降低水準之要求。故該等人員若具備原副教授送審資
    格，經學校同意可逕送審副教授，但必須符合修正分級後其
    副教授要求水準。…（三）若是以取得學位升等者，除該學
    位須符合認可規定外，學校應依照修正分級後其副教授要求
    水準將論文及其他著作辦理實質審查（包括外審）；非自審
    學校並需於報部時將審查過程相關資料（含教評會會議紀錄
    及著作審查意見影本）送部備查。若學校之審查未落實，必
    要時本部將再送專家、學者複審」。作業須知「參、學校作
    業程序及注意事項：……二學位證書送審部分：……（二）
    以國外學歷送審者，請確實依本部『專科以上學校以國外學
    歷送審教師資格作業須知」辦理查證工作。（三）國內大專
    畢業生赴國外進修所獲碩、博士學位文憑，其修業期限須與
    國內同級同類學校規定相當，如係大專校院畢業進修碩士學
    位者，至少須實際停留在該校修滿兩個學期（Semester）或
    三個學季（Quarter)（暑假之短期密集課程Summer Session
    不列入計算修業時間）。博士學位須修滿四個學期或六個學
    季，碩、博士學位同時修習須修滿六個學期或九個學季。」
    作業須知乃被告本於授權及教育主管機關地位，於職權內所
    為細節性、技術性規定，未逾越母法意旨，自得援用。
  5.大學法第28條第2 項授權教育部制定之大學辦理國外學歷採
    認辦法，其第8 條「國外學歷符合下列各款規定者，始得認
    定：……二、修業期限、修習課程，應與國內同級同類學校
    規定相當。」第9 條「前條第二款所定修業期限，……持博
    士學位者，累計在當地學校修業時間至少須滿16個月；……
    各校應依上述原則、對照國內外學制情形，以申請人所持國
    外學歷當地國學制、修業期間學校行事曆及入出國紀錄等綜
    合判斷。」91年6 月21日台審字第91085346號修訂函頒之國
    外學歷送審須知第參點第1 款第2 目之3 規定之國外學歷認
    定原則為：「修業期限須與國內同級同類學校規定相當，如
    係大專校院畢業進修碩士學位者，至少須實際停留在該校修
    滿2 學期（Semester）或3 個學季（Quarter ）（暑期之短
    期密集課程Summer Session不列入計算修業時間）。博士學
    位須修滿4 個學期或6 個學季。但對於未符前項規定，而在
    當地修業時間累計符合修讀博士滿16個月，於報本部複審時
    ，一律以論文、個人著作或作品審查認定。」；另94年8 月
    19日台學審字第0940100763C 號修正發布之國外學歷送審作
    業須知第參點第1 款第2 目之3 規定：「修業期限應與國內
    同級同類學校規定相當，……進修博士學位者，須滿16個月
    。」而上開函釋為本於職權就國外學歷查證有關國外學歷修
    業期間認定所為釋示，未逾越法律規定，自得援用。又按教
    育人員任用條例授權訂定之施行細則第16條規定「本條例第
    16條至第18條所稱博士學位及碩士學位之同等學歷，由教育
    部視其入學程度、修業年限及學術造詣認定之。」（此一規
    定自76年7 月3 日教育部訂定發布施行細則以來，從未修正
    或刪除，目前改列第18條）。
  6.教育部辦理專科以上學校教師資格審定複審作業程序要點第
    3 點第1 款學位審查第3 、4 目規定：「..3.國外學歷依據
    國外學歷送審須知之相關規定辦理審查。該地區相關學位之
    學術水準經學審會常會決議通過，且取得該學位符合國外學
    歷認定之要求者，依程序處理結案，先行函覆學校審定結果
    ，事後將審定名單彙整提報學審會常會。其餘則須個案提學
    審會常會審議決定。4.若送審學校教師資格學位較為特殊而
    無法直接認定者，須提請常會審議決定；常會認為必要時得
    依著作審查（學位論文）方式認定。」；第3 點第2 款著作
    審查規定：「著作審定判斷標準：送審人任教之學校本採計
    教學服務成績者，以70分為及格標準，未達70分為不及格；
    送審人任教之學校採計教學服務成績者，學校教學服務成績
    佔總成績之比率為20﹪至30﹪，著作成績佔總成績之比率為
    70﹪至80﹪，依據前述最低及格分數70分及學校所報教學服
    務成績及比例，分別換算送審人研究成績底線分數，但及格
    底線分數低於65分，則以65分做為及格之底線」、「著作依
    所述學術領域歸類後，由本部聘請分科簽審顧問推薦審查人
    選後，依循行政程序簽請核定」、「教師以著作送審，一次
    送3 位審查委員審查，審查結果2 人給予及格則為通過；2
    人給予不及格則為不通過。」
  (二)次按「大學教師升等資格之審查，關係大學教師素質與大學
    教學、研究水準，並涉及人民工作權與職業資格之取得，除
    應有法律規定之依據外，主管機關所訂定之實施程序，尚須
    保證能對升等申請人專業學術能力及成就作成客觀可信、公
    平正確之評量，始符合憲法第23條之比例原則。且教師升等
    資格評審程序既為維持學術研究與教學之品質所設，其決定
    之作成應基於客觀專業知識與學術成就之考量，此亦為憲法
    保障學術自由真諦之所在。故各大學校、院、系（所）教師
    評審委員會，本於專業評量之原則，應選任各該專業領域具
    有充分專業能力之學者專家先行審查，將其結果報請教師評
    審委員會評議。教師評審委員會除能提出具有專業學術依據
    之具體理由，動搖該專業審查之可信度與正確性，否則即應
    尊重其判斷。」司法院釋字第462 號解釋著有明文。此即為
    「專家判斷餘地之尊重」。申言之，在專家判斷之情形，除
    非有具體之理由，可動搖該專業審查之可信度及正確性，否
    則法院應尊重其判斷。
  (三)本件應適用何版本審查辦法？
  1.按教育人員任用任用條例第30條之1 送審之舊制教師，係保
    障依原教師等級（助教、講師、副教授與教授）送審升等，
    惟其教師資格實質審查仍須符合修正分級後較高等級教師之
    要求水準，而關於審定程序仍應適用專科以上學校教師資格
    審定辦法，即送審人若具備原副教授送審資格，經學校同意
    可逕送審副教授，但必須符合修正分級後其副教授要求水準
    。本件原告既於95年11月3 日送審教師資格審定（升等副教
    授），自應適用送審時關於副教授資格規定；且關於教師送
    審升等究採新制或舊制，係自86年3 月19日教育人員任用條
    例修正後始發生，80年版審查辦法對新舊制之適用並無規定
    ，故原告主張適用80年版審查辦法，委不足採。
  2.查原告係於95年11月3 日依據任用條例第17條第1 項，以舊
    制教師身分送審升等副教授教師資格審定，自應適用95年11
    月6 日修正發布前之審定辦法，而依當時有效之專科以上學
    校教師資格審定辦法第3 條、第7 條（詳前六(一)3.）規定，
    被告複審時，應先將其專門著作送請學者、專家二人至三人
    評審後，由被告學審會審定。故被告將其論文（專門著作）
    送請學者專家3 人評審，並無不合。嗣被告將原告檢送之論
    文送請該類學術領域之簽審顧問推薦之學者、專家3 人審查
    ，分別評分為○分、○分及○分，因原告任教之學校未採計
    教學服務成績，著作審查應以70分為及格標準，審查結果2
    人給予不及格，學審會乃審定不通過原告副教授資格，申評
    會亦據以駁回其申訴。經核被告上開審查程序，並無客觀具
    體事實顯示其審查或判斷、評量有何違法之處，揆諸前揭司
    法院釋字第462 號解釋意旨，審查委員之專業學術判斷，應
    予尊重，原處分並無不合。
  (四)雖原告主張其於教育人員任用條例86年3 月21日修正生效前
    取得講師證書，且繼續任教未中斷者，得依原升等辦法送審
    ，並逕予通過其副教授資格。但查原告固得舊制規定，以博
    士學位及專門著作逕行送審副教授資格，惟依送審作業須知
    參五特別注意事項明示規定，教師分級調整之目的在於提升
    教師素質，對於現職人員只能保障程序，但不能降低水準之
    要求，該等人員若具備原副教授送審資格，經學校同意可逕
    送審副教授，但必須符合修正分級後之副教授要求水準，若
    以取得學位升等者，學校應依照修正分級後其副教授要求水
    準將論文及其他著作辦理實質審查（包括外審），倘學校之
    審查未落實，必要時被告將再送專家學者複審。易言之，教
    育人員任用條例第30條之1 規定僅在保障舊制教師可送審副
    教授之「程序」，但仍必須具備修正分級後副教授之「要求
    水準」，學校應落實初審，必要時被告仍得另再送請專家學
    者複審。又依教師法第9 條及行為時審定辦法第7 條規定，
    專科以上學校教師資格之審定，由被告為最終之審定。原告
    雖以舊制講師身分取得申請送審副教授資格，仍應依相關規
    定審查，並應符合修正分級後副教授等級之「要求水準」，
    始得由講師直接升等副教授。原告得依舊制之原升等辦法送
    審副教授資格，惟依舊制不等同於不必經被告複審即通過「
    副教授」資格，此觀諸前揭各規定即明。又被告依前揭規定
    及決議進行原告著作是否符合副教授水準之實質審查，經被
    告送請相關領域之學者專家3 人，依據送審副教授等級之評
    審項目及標準審查，二位未予通過之評審意見經分別具體陳
    述其學術專業意見，並指出原告「研究主題在國內外已有頗
    多研究，創新性不高……。作者仍較著重於過去相關文獻的
    堆砌，理論及文獻的評述較弱。再者，作者回顧的部分文獻
    太過於老舊。在研究方法上……研究工具部分……考驗研究
    假設的結果呈現方面，未能清楚說明。作者的研究結果分析
    顯然與研究架構不相符合。」、「整體參考文獻大都過於老
    舊，137 篇中89年以後的文獻僅有14篇而已。……因為研究
    理論基礎架構及研究工具等重大缺失，導致研究結果本身以
    及研究的討論、建議等均失去意義與價值。」等語，綜觀2
    份未予通過之評審意見均具體條列陳述其對原告論文之見解
    ，該意見已具體表明對原告論文缺點指駁，該二位審查人均
    屬此著作所屬專業領域之學者、專家，所為評審結果係本其
    學術專業所為獨立公正之判斷，依司法院釋字第462 號解釋
    意旨，除能提出具有專業學術依據之具體理由，動搖該專業
    審查之可信度與正確性，否則即應尊重其判斷。再者，教師
    資格審查制度旨在維持學術研究與教學品質，評審作業係由
    審查委員獨立且本於其學術專業，就原告所提著作是否達到
    送審教師資格水準為評斷，不因原告主觀認知標準而否定評
    審結果。衡酌本案並無客觀具體事實顯示其審查程序或判斷
    、評量有違法或顯然不當之情事，是以審查委員之專業學術
    判斷應予尊重。
  (五)原告又主張依83年修正前任用條例第17條規定「副教授應具
    有博士學位或其同等學歷證書，成績優良，並有專門著作」
    及80年版審查辦法第7 條第1 款規定「教師資格之審查，依
    左列方式辦理：一、依本（教育人員任用）條例第15條、第
    16條第1 款、第17條第1 款送審者，應繳交有關文件，由學
    校教師評審委員會審核通過後，於到職三個月內送本（教育
    ）部，提交學術審議委員會（以下簡稱學審會）常務委員會
    議（以下簡稱常會）審議決定。……」毋庸以論文實質審查
    云云。經查，原告係以國外博士學位學歷送審，各國對於他
    國之學歷並非一概承認，為眾所週知之事實，而我國關於國
    外學歷之採認按大學法第28條第2 項授權教育部制定之大學
    辦理國外學歷採認辦法第8 條「國外學歷符合下列各款規定
    者，始得認定：……二、修業期限、修習課程，應與國內同
    級同類學校規定相當。」第9 條「前條第二款所定修業期限
    ，……持博士學位者，累計在當地學校修業時間至少須滿16
    個月；……各校應依上述原則、對照國內外學制情形，以申
    請人所持國外學歷當地國學制、修業期間學校行事曆及入出
    國紀錄等綜合判斷。」及前揭各關於國外學歷採認規定（見
    六(一)5.）。且關於國外學歷之採認，向來規定須由送審人依
    法提出申請，再由主管機關或學校認定，易言之，並非送審
    人一經取得國外學歷學位，國內主管機關當然應予認定，必
    須符合一定要件，始得認定國外學歷相當於國內何種學歷或
    學位。其規定應係鑑於國外大學眾多，各國學制複雜，與我
    國不盡相同，且水準參差不齊，為維持專科以上學校教師之
    品質，故有限制送審人在當地實際修業期間之必要，送審人
    須實際身處國外連續修習或累積相當修習期間，始符合憑該
    國外學歷取得教師送審資格之要件，以確保送審人具備擔任
    專科以上學校教師之學術品質。原告任教之○○大學依據上
    開規定，綜合原告填寫之國外修業情形一覽表、學校行事曆
    及入出境紀錄等核算結果為147 天，其計算明細，依該校97
    年6 月27日華人字第0970100649號函復略以：『……有關本
    校敖曼智老師於國外修業時間147 天之計算明細如下：(一)依
    據駐澳大利亞代表處文化組查證，澳洲天主教大學規定取得
    博士學歷，須完成3 個步驟：1.修讀Advanced Study學分，
    2.提送研究計畫，3.進行研究並撰寫博士論文。(二)依據「專
    科以上學校教師資格送審作業須知」第條第2 款「……（
    暑假之短期密集課程Summer Session不列入計算修業時間）
    」(3)依據『大學辦理國外學歷採認辦法』第9 條「……以申
    請人所持國外學歷當地國學制、修業期間學校行事曆及入出
    國紀錄等綜合判斷。……」(四)依據敖曼智自行填寫之「國外
    學歷送審教師資格修業情形一覽表」得知，其第1 學期至第
    5 學期的修業均為Summer Session，依據「專科以上學校教
    師資格送審作業須知」第條第2 款之規定不列入計算修業
    時間；其於第6 學期（2004）起開始進行第5 個Semester的
    修習學分，既開始進行取得澳洲天主教大學教育博士學歷的
    第1 個步驟。(五)因此，本校依據澳洲天主教大學學制、修業
    期間學校事曆及入出國紀錄等綜合判斷之後，依據「修業期
    限計算方式」計算敖曼智老師之國外修業時間，計算結果為
    147 天』等語，有該函暨該函所附駐澳大利亞代表處文化組
    函、修業前後及修業期間出入境記錄、入出國日期證明書、
    修業期間學校行事曆、國外學位修業年限計算一覽表暨相關
    法條等影本，附卷可參（見原審卷第102 至123 頁）。依原
    告自修讀時間多為每年7 、8 月及1 、2 月，並非全學期或
    整季，可見原告係利用台灣寒暑假前往國外短期密集方式修
    讀，與國內同級同類學校博士班有正式開學日、正式學分課
    程規定不相當；依原告之修讀究係Semester的修習學分或係
    寒暑假之短期進修，原告知之最詳，因此，○○大學依原告
    自己的填載扣除Summer Session之修習時間為其計算原告修
    習日數之基礎，即非無憑。雖原告主張其修習時間應為576
    天，然此乃未扣除Summer Session之出國時間，並非依上揭
    規定之修業時間，自無可採。故原告之專業教育博士學位修
    業時間與前揭採認規定不符。再觀之原告係取得教育專業博
    士學位（professional docto rate education ）與一般博
    士學位Doctor of Philosophy（簡稱PhD)不同；原告自陳在
    澳洲博士修業方式係採「學徒制」，即博士學程不固定，非
    如我國必須研讀學分，博士學位之修業期限為2 年至7 年，
    博士學位畢業應修學分數及獲得學位所需通過之各項考核規
    定，由大學訂定，報教育部備查（大學法第26條第1 項、4
    項參照）。是被告依修業情形，綜合各項考量及原告博士修
    讀天數，於複審時認有必要以論文審查認定，無違前揭有關
    國外學歷採認及作業須知（見六(一)4.、5.）之規定。從而原
    告僅以其取得專業教育博士學位，主張毋庸經查證即應逕予
    升等，自非可取。
  (六)至原告主張第三人與其相同情形而得逕以博士學位送審，無
    須另行審查著作論文，而認原處分有違平等原則云云。惟查
    原告所舉個案第三人修讀期間滿16個月，被告或因此就該審
    查程序為不同之處理，而二案情形既非全屬相同，原告自不
    得主張平等原則。若原告所舉個案情形與原告完全相同，則
    該案處理程序容有違誤，而平等原則乃要求行政機關對於事
    物本質上相同之事件作相同處理，禁止差別待遇原則，惟此
    平等原則係指合法之平等，並不包含違法之平等在內，原告
    據以主張平等亦不可採。
七、綜上所述，原處分認事用法並無違誤，申訴評議予以維持，
    亦無不合，原告起訴請求撤銷申訴評議決定及原處分，並命
    被告作成核准原告升等為副教授的處分，均無理由，應予駁
    回。本件事證已臻明確，兩造其餘攻擊、防禦方法，經核與
    判決之結果不生影響，無庸逐一論述，併予敘明。
據上論結，本件原告之訴為無理由，爰依行政訴訟法第98條第1
項前段之規定，判決如主文。
中    華    民    國    99    年    12   月      2    日
                     臺北高等行政法院第四庭
                               審判長法  官   黃  本  仁
                                     法  官   李  玉  卿
                                     法  官   林  妙  黛
上為正本係照原本作成。
如不服本判決，應於送達後20日內，向本院提出上訴狀並表明上
訴理由，如於本判決宣示後送達前提起上訴者，應於判決送達後
20日內補提上訴理由書（須按他造人數附繕本）。
中    華    民    國    99    年    12   月      2    日
                                     書記官   蔡  逸  萱

司法院資訊處製作；財團法人民間司法改革基金會備份。
